臺灣新竹地方法院刑事判決　　　　　　　 95年度訴字第933號
公　訴　人　臺灣新竹地方法院檢察署檢察官
被　　　告　甲○○
指定辯護人　本院公設辯護人乙○○
上列被告因強盜案件，經檢察官提起公訴（95年度偵字第6778號
），本院判決如下：
    主  文
甲○○意圖為自己不法之所有，攜帶兇器，以脅迫至使不能抗拒
，而取他人之物，處有期徒刑肆年陸月。並於刑之執行完畢或赦
免後，令入相當處所，施以監護年。
    事  實
一、甲○○因長期酒精濫用而合併出現酒精性精神病，於民國95
    年11月29日晚間飲酒後，翌日（30日）凌晨0時5分許，對於
    外界事務之知覺、理會、判斷作用及自由決定意思之能力，
    較普通人之平均程度顯著減低，為精神耗弱之人，於此狀態
    下，前往位在新竹縣湖口鄉○○村○○街68號之OK便利商店
    內，要向該店店員丙○○賒帳購買香菸等物，惟遭丙○○拒
    絕並報警，後經警到場處理，並將其勸離後，甲○○竟萌生
    強盜犯意，返家取出客觀上對於人之生命、身體構成威脅，
    可作為兇器使用之菜刀、水果刀各1把，於當日凌晨0時29分
    許，雙手分持上揭刀械，進入該便利商店內，而持水果刀抵
    住丙○○胸前，待丙○○退入店內收銀櫃臺內，甲○○雙手
    持刀連續敲打店內收銀櫃臺數次，並持刀在丙○○面前指向
    收銀機，開口要求丙○○打開收銀機，以此方式脅迫丙○○
    ，使丙○○因而心生畏懼至不能抗拒，開啟櫃臺上收銀機，
    甲○○則動手拿取收銀機內現金新臺幣（下同）2,021元及2
    張中獎金額均為200元之統一發票得手。甲○○並利用丙○○不能抗拒之狀態下，再基於接續強盜之犯意，將上揭2把
    刀放置在櫃臺上，自行取用店內之茶葉蛋、熱狗食用，並手
    持熱狗走向丙○○，此際丙○○乘機捉住甲○○之手，並當
    場經路人戊○○、丁○○發現，合力制止逮捕，並送交到場
    處理之員警，同時扣得上開菜刀、水果刀各1把。
二、案經新竹縣警察局竹北分局報請臺灣新竹地方法院檢察署檢
    察官偵查起訴。
    理  由
一、證據能力：按「被告以外之人於審判外之言詞或書面陳述，
    除法律有規定者外，不得作為證據」，刑事訴訟法第159條
    定有明文。關於本案證人丙○○、戊○○及丁○○於警詢中
    所為之證述，係被告以外之人於審判外所為之陳述，且依上
    揭筆錄之記載，檢察官並未予證明該等警詢筆錄具有較可信
    之特別情況，是依上開規定，該等證人於警詢中所為之證述
    ，就證明構成犯罪之事實，固無證據能力，惟審酌證人丙○○、戊○○及丁○○於警詢中之證述並非非法取得，且其等
    均業於本院審理中具結作證，經被告及辯護人為交互詰問完
    畢，被告於訴訟上之詰問權，已受保障，是證人丙○○、戊○○及丁○○之上開警詢中證述，其瑕疵即經補正，而得作
    為其於審判期日所為證言之補強。
二、認定犯罪事實所憑之證據及理由：
（一）訊據被告甲○○固不否認於上揭時、地有持刀進入該便利
      商店內並食用茶葉蛋、熱狗等情，惟辯稱：其無強盜之意
      思，係店員自己將現金及發票放入其口袋當中，而該過程
      因喝酒，已不大記得云云。惟查：
    1.被告於上揭時、地雙手分持菜刀、水果刀各1把，進入該
      便利商店內，以水果刀抵住證人丙○○胸前，待證人丙○○退入店內收銀櫃臺內，被告雙手持刀連續敲打店內收銀
      櫃臺數次，並持刀在證人丙○○面前指向收銀機，開口要
      求證人丙○○打開收銀機，證人丙○○因而開啟上揭超商
      櫃臺上收銀機，被告動手拿取收銀機內現金2,021元及2張
      中獎金額均為200元之統一發票，後被告將上揭2把刀放置
      在櫃臺上，自行取用店內之茶葉蛋、熱狗食用並手持熱狗
      走向證人丙○○，此際證人丙○○乘機捉住被告之手，並
      當場經證人戊○○、丁○○發現，合力制止逮捕等情，業
      據證人丙○○、戊○○及丁○○於本院審理時證述明確，
      核與證人丙○○、戊○○及丁○○於警詢中所證述之過程
      以及本院勘驗案發當天便利商店錄影監視畫面均大致相符
      ，復有現場及扣案刀械照片8張、贓物認領保管單1紙、發
      票之影本1張及扣案之菜刀及水果刀各1把可稽。
    2.被告於上揭時、地雙手分持菜刀、水果刀各1把，進入上
      揭便利商店內將水果刀抵住證人丙○○之胸前等情，已如
      前述；且被告持刀在證人丙○○面前指向收銀機，並開口
      要求證人丙○○打開收銀機；被告復動手取收銀機內之現
      金並將紙幣藏放在其衣領內，零錢放入褲子口袋等情，業
      經現場監視錄影所錄下，亦有本院勘驗筆錄可按。綜上所
      述，被告已有意圖為自己不法之所有而持刀脅迫證人丙○○而取收銀機內之財物並食用便利商店內之熱狗、茶葉蛋
      之強盜犯意甚明，被告上揭所辯，顯係事後卸責之詞，不
      足採信。
（二）按行為時因精神障礙或其他心智缺陷，致不能辨識其行為
      違法或欠缺依其辨識而行為之能力者，不罰。行為時因前
      項之原因，致其辨識行為違法或依其辨識而行為之能力，
      顯著減低者，得減輕其刑。刑法第19條第1項、第2項分別
      定有明文。次按刑法上之心神喪失與精神耗弱，應依行為
      時精神障礙程度之強弱而定，如行為時之精神，對於外界
      事務全然缺乏知覺理會及判斷作用，而無自由決定意思之
      能力者，為心神喪失，如此項能力並非完全喪失，僅較普
      通人之平均程度顯然減退者，則為精神耗弱。最高法院26
      年渝上字第237號判例意旨可資參照。至精神是否耗弱，
      抑達喪失狀況，乃屬醫學上精神病科之專門學問，若經專
      門精神病醫學研究之人員予以診察鑑定，自足資為判決之
      基礎，最高法院81年度臺上字第2299號判決意旨併予參照
      。經查：
    1.被告於95年11月2日在行政院衛生署新竹醫院（下稱署立
      新竹醫院）入院至同年月23日出院時，即診斷出有酒精戒
      斷症候群及酒精性精神病等情，有署立新竹醫院出院病歷
      摘要1件附於署立新竹醫院96年1月11日新醫歷字第096000
      0118號函附之被告就診病歷可資佐證。又被告於未住院治
      療期間，幾乎天天飲酒，且不喝酒手會發抖等情，亦經被
      告於本院審理時所供明。
    2.於本案發生前有飲酒之情形，業據被告所供明，且被告為
      警逮捕後曾為酒精濃度之呼氣測試，所測得之濃度為每公
      升0.24毫克等情，亦明確記載於被告95年11月30日之警詢
      筆錄當中，而與被告所供曾飲酒情節相符。
    3.被告於上揭時、地手持菜刀及水果刀進入上揭超商前，已
      曾於當日凌晨至該便利商店內，要向證人丙○○賒帳購買
      香菸等物，惟遭證人丙○○拒絕並報警，後經警到場處理
      ，並將被告勸離；而被告持菜刀及水果刀進入該便利商店
      後，證人丙○○曾告知被告說：我有事情，警察第一個找
      你等語；又被告於上揭時、地，拿到收銀機中之現金等財
      物後並未立即逃離該便利商店，而將菜刀及水果刀放在櫃
      臺桌面，食用便利商店內之熱狗及茶葉蛋，並且拿熱狗接
      近證人丙○○頭部要證人丙○○食用等情，均經證人丙○○於本院審理時證述明確，且與經本院勘驗後之現場監視
      錄影帶畫面內容相符，此有本院勘驗筆錄1件可按。綜上
      顯見被告在超商內強盜時，之前警察曾到現場處理，已查
      知被告之身分，且被告於強盜之際證人丙○○亦有提醒被
      告警察已查知被告等情，被告仍不知畏懼隻身行強。且被
      告於強盜現金等物得手後，並未立即離開該便利商店，反
      而放下所持之2把刀械，而在店內吃熱狗及茶葉蛋，未立
      即逃逸。足徵被告完全不顧被查獲危險，仍選擇同一便利
      商店下手強盜，其行止已與一般犯罪之人儘量避免為警查
      獲有所不同，又行強得手後，一般人應即刻逃逸，豈會如
      被告無動於衷，仍若無其事一樣，悠閒地拿取超商內之茶
      葉蛋及熱狗食用？又被告又拿熱狗接近證人丙○○，持向
      證人丙○○頭部要證人丙○○食用等情，亦與常人之行徑
      大不相同。
    4.又被告經財團法人天主教湖口仁慈醫院（下稱湖口仁慈醫
      院）為本案行為時之精神狀況鑑定結果：「個案犯罪行為
      時之精神狀態，對於外事務的知覺，理會，判斷，自我決
      定意思之能力，因為長期酗酒，社會功能退化，常常情緒
      精神不穩定現象，酒精性人格敗壞，對於自我行為控制能
      力減低，應有較普通人之平均程度顯著減退之精神耗弱程
      度」，此有該醫院於96年3月5日（96）湖仁醫精字第105
      號函附之對被告實施之精神鑑定之司法鑑定報告書1件附
      於本院卷內可參。
    5.是綜合上情，堪認被告係因患有酒精性精神病，而於飲酒
      後，導致其知覺、理會、判斷事務之能力減低，影響其辨
      識強盜行為之違法性，進而影響其辨識適法行為之能力之
      情形下而為本案之強盜犯行，而有刑法第19條第2項之情
      事堪以認定。
（三）是本件事證明確應依法論科。
三、論罪科刑：
（一）按刑法第328條第1項之強盜罪所謂「不能抗拒」，係指行
      為人所為之強暴、脅迫等不法行為，就當時之具體事實，
      予以客觀之判斷，足使被害人身體上或精神上達於不能或
      顯難抗拒之程度而言。強盜罪所施用之強暴、脅迫手段，
      袛須足以壓抑被害人之抗拒，使其喪失意思自由為己足，
      縱令被害人無實際抗拒行為，仍於強盜罪之成立，不生影
      響。最高法院91年度臺上字第290號及86年度臺上字第450
      3號判決意旨參照。查被告甲○○持菜刀、水果刀各1把，
      進入上揭便利商店內，連續敲打超商店內收銀櫃臺數次，
      後持水果刀抵住證人丙○○胸前，待證人丙○○退入店內
      收銀櫃臺內，被告雙手持刀連續敲打店內收銀櫃臺數次，
      並持刀在證人丙○○面前指向收銀機，開口要求證人丙○○打開收銀機等情，在當時已足以使證人丙○○不能抗拒
      之情形。雖證人丙○○在當時並無明顯反抗之動作，仍無
      礙於該致使不能抗拒之認定。又被告於將近5分鐘內密接
      時間內，即動手拿取收銀機內之現金、發票並拿取店內之
      熱狗、茶葉蛋食用以觀，顯然拿取店內之熱狗、茶葉蛋食
      用之行為係接續之前強盜犯意，而企圖趁證人因先前行為
      而無法抗拒之情形下，而取用熱狗、茶葉蛋。又被告持以
      行強之菜刀及水果刀各1把，刀刃部分均係金屬材質，且
      刀刃部分銳利，此有該2把刀械扣案可稽，均堪認足以對
      人之生命、身體構成威脅，為兇器無訛。是核被告甲○○
      所為係犯刑法第330條第1項之強盜既遂罪。原起訴書上就
      被告所為強取收銀機內之現金及發票之行為，所犯法條記
      載刑法第330條第2項、第1項之加重強盜未遂罪，此部分
      業經公訴人於本院95年12月28日準備程序中當庭更正，併
      此敘明。
（二）精神耗弱減刑：被告所犯上揭強盜犯行，係於精神耗弱狀
      態下所為，應逕依刑法第19條第2項之規定減輕其刑。
（三）量刑：爰審酌被告之素行，年輕力壯，竟持刀至便利商店
      強盜之手段，對於社會治安所造成之危害，且犯後時而否
      認部分犯行，悔意不足，惟其強盜所得之財物非鉅且未施
      以暴力手段傷及被害人等一切情狀，量處如主文所示之刑
      。
（四）監護處分：又按有刑法第19條第2項之原因，其情狀足認
      有再犯或有危害公共安全之虞時，於刑之執行完畢或赦免
      後，令入相當處所，施以監護。但必要時，得於刑之執行
      前為之。刑法第87條第2項定有明文。查被告因患有精神
      疾病，於就醫過程當中，家人代訴被告有攻擊行為、出現
      暴力行為且先前在湖口仁慈醫住院4次之原因，幾乎均為
      在其他醫院或是康復之家，出院後出現暴力行為，嚴重酗
      酒問題等情，此有上揭署立新竹醫院96年1月11日新醫歷
      字第0960000118號函附之被告就診病歷及上揭湖口仁慈醫
      院之司法鑑定報告書各1件可按。足認被告有暴力之傾向
      ，為求被告能接受妥適之治療與監護，並避免其再度造成
      其家人及社會之危險，併宣告令入相當處所施以監護3年
      。又公訴人當庭請求依刑法第89條第1項規定，將被告送
      請禁戒處分，惟被告既因患有酒精性精神病，而為本件強
      盜犯行當時係飲酒後處於精神耗弱之狀態下所為，依法自
      應為監護處分，本院認並無為禁戒處分之情形及必要，附
      此指明。
（五）又被告持以強盜之菜刀及水果刀各1把，並非違禁物，復
      非被告所有，業據被告供明，爰依法不得為沒收之宣告，
      併此指明。
四、據上論斷，應依刑事訴訟法第299條第1項，刑法第330條第1
    項（第321條第1項第3款）、第19條第2項、第87條第2項，
    判決如主文。
本案經檢察官林鳳師到庭執行職務。
中　　華　　民　　國　　96　　年　　4 　　月　　10　　日
                  刑事第二庭  審判長法　官　汪漢卿
                                    法  官  鄭子俊
                                    法  官  方鴻愷
以上正本證明與原本無異。
如不服本判決應於收受本判決後10日內向本院提出上訴書狀，其
未敘述上訴理由者，並得於提起上訴後10日內向本院補提理由書
狀(均須按他造當事人之人數附繕本)「切勿逕送上級法院」。
中　　華　　民　　國　　96　　年　　4 　　月　　10　　日
                                    書記官  吳美雲
附錄本案論罪科刑法條：
中華民國刑法第328條
（普通強盜罪）
意圖為自己或第三人不法之所有，以強暴、脅迫、藥劑、催眠術
或他法，至使不能抗拒，而取他人之物或使其交付者，為強盜罪
，處5年以上有期徒刑。
以前項方法得財產上不法之利益或使第三人得之者，亦同。
犯強盜罪因而致人於死者，處死刑、無期徒刑或10年以上有期徒
刑；致重傷者，處無期徒刑或7年以上有期徒刑。
第1項及第2項之未遂犯罰之。
預備犯強盜罪者，處1年以下有期徒刑、拘役或3千元以下罰金。
中華民國刑法第330條
犯強盜罪而有第321條第1項各款情形之一者，處7年以上有期徒
刑。
前項之未遂犯罰之。
